【裁判字號】    89,訴,162
【裁判日期】    890331
【裁判案由】    債務人異議之訴
【裁判全文】
臺灣彰化地方法院民事判決  八十九年度訴字第一六二號
    原      告  丙○○
                己○○
                庚○○
                戊○
                丁○○
    右五人共同
    訴訟代理人  黃耀南律師          住台中市○區○○○路十七號七樓之二
    被      告  甲○○○○○○.
    法定代理人  乙○○        .
右當事人間請求債務人異議之訴事件，本院判決如左：
    主      文
本院八十八年度執字第六六七九號給付買賣價金強制執行事件就原告己○○所有坐落
彰化縣社頭鄉○○段二四三之一地號土地暨其上建號四二０即門牌號碼彰化縣社頭鄉
○○路○段三七七號鋼筋混凝土結構三層樓房、建號五四九未保存登記之鐵架造、磚
造住宅建物、及原告等之被繼承人潘秋風所有坐落彰化縣社頭鄉○○段二四三、二四
三之三地號二筆土地所為之強制執行程序，應予撤銷。
訴訟費用由被告負擔。
    事      實
甲、原告方面：
  一、聲明：如主文所示。
  二、陳述：被告於八十四年間對原告提起給付買賣價金之訴，請求判決：「被告（
      即本件原告）應於原告（即本件被告）將所有坐落彰化縣社頭鄉○○段二四０
      之二祠、面積零點零零壹伍伍陸公頃土地移轉登記予被告之同時，給付原告新
      台幣  (下同)一百六十四萬七千四百十五元。」，經本院以八十四年訴字第七
      四九號民事判決：「被告（即本件原告）應於原告（即本件被告）將所有坐落
      彰化縣社頭鄉○○段二四０之二、祠、面積零點零零壹伍伍陸公頃土地移轉登
      記予被告之同時，給付原告一百三十一萬七千九百三十二元。」，嗣經原告提
      起上訴仍維持原審判決，駁回上訴確定在案，本件屬同時履行之對待給付判決
      ，原告自得主張同時履行抗辯之事實，提出異議之訴。查被告迄今尚未辦妥前
      揭土地移轉登記予原告，此乃被告自認之事實，且係因可歸責於被告未備妥移
      轉登記必備文件，並非原告拒絕協同被告辦理登記。被告迄今尚未履行土地移
      轉登記之對待給付，原告自得主張同時履行抗辯，拒付買賣價金，被告竟向鈞
      院聲請強制執行，並查封原告丙○○、庚○○、己○○等人所有之不動產，爰
      依強制執行法第十四條提起債務人異議之訴，請求撤銷鈞院八十八年執字第六
      六七九號執行程序。
  三、證據：提出本院八十四年訴字第七四九號及台灣高等法院台中分院八十五年上
      字第第五七八號民事判決各一份、存證信函三份、社頭鄉公所函一份等影本為
      證。
乙、被告方面：
  一、聲明：請求駁回原告之訴。
  二、陳述：
    (一)被告曾依據本院八十四年訴字第七四九號及台灣高等法院台中分院八十五年上
      字第第五七八號民事判決向田中地政事務所申請所有權移轉登記予原告，經田
      中地政事務所以法院確定判決得申辦土地所有權移轉登記之權利人怠於申辦登
      記，義務人單得提出申請時，應另行取得行名義為由，認為原告不協同辦理不
      准登記，駁回被告之申請，經被告提起訴願、再訴願及行政訴訟均駁回被告之
      聲請。查依強制執刑法第一百三十條規定：「命債務人為一定之意思表示之判
      決確定或其他與確定判決有同一效力之執行名義成立者，視為自其確定或成立
      時，債務人已為意思表示。前項意思表示有待於對待給付者，於債權人已為提
      存或執行法院就債權人已為對待給付給予證明書時，視為債務人已為意思表示
      。公證人就債權人已為對待給付予以公證時，亦同。」，最高法院四十九年度
      台上字第一二二五號判例要旨：「被上訴人既持有判令上訴人應辦理所有權移
      轉登記之確定判決，原得依強制執行法第一百三十條之規定單獨向地政機關申
      請辦理登記，此觀土地登記規則第十八條、第二十六條第二項之規定自明。執
      行法院對此確定判決，除依強制執行法第一百三十條發給證明書外，並無開始
      強制執行程序之必要。」，被告取得之判決既已確定，即不必另行取得執行名
      義，亦不能再請求執行法院另發執行命令，被告既已為準備給付之提出，原告
      又拒絕協同辦理，自應認為可以就原告之財產聲請執行。行政法院八十八年判
      字第七九號判決即認為「原告已取得命丙○○等人給付價金之民事確定終局判
      決，即為民事強制執行之執行名義，得據以聲請強制執行以實現其債權，至於
      執行名義附有同時履行之條件，即應為移轉系爭土地，兼需丙○○等人之行為
      ，其實行提出給付，依民法第二百三十五條但書規定，得以準備給付之事實通
      知丙○○等人，以代提出，始條件成就而開始強制執行，無原告所稱丙○○等
      人不申請登記，其永遠不能請求給付價金之問題。」，可見本件之執行並無違
      法，原告不能提起異議之訴，原告既不協同辦理移轉登記，被告欲先將產權移
      轉登記予原告，地政事務所又拒絕受理，則被告自可以已為準備給付之提出，
      並通知原告後聲請法院對原告之財產執行，原告之訴顯無理由。
    (二)被告是依據民事判決聲請移轉登記，自不必提出會議記錄、信徒大會紀錄及報
      經主管機關核備，上開文件是指兩造未經法院判決私下成立買賣才有提出之必
      要，況被告之信徒大會事後亦有正式決議同意依判決意旨履行，縣政府亦准予
      備查。
    (三)依強制執行法第十四條第一項同時履行抗辯並非得作為提起異議之訴之理由。
      唯能依據強制執行法第十二條提起聲明異議，此觀乎最高法院五十一年台上字
      第三三八七號判例要旨「執行名義成立後，有消滅或妨礙債權人請求之事由發
      生，或在以裁判為執行名義時，其為異議原因之事實發生在前訴訟言詞辯論終
      結後者，債務人始得於強制執行程序終結前提起異議之訴，如無消滅或妨礙債
      權人請求之事由發生，僅認為強制執行有侵害自己利益之情事者，則非債務人
      異議之訴之範圍，不過得依強制執行法第十二條之規定為聲請或聲明異議而已
      。」，本案並無在判決後有消滅或阻礙債權人請求之事由，原告並未向被告為
      任何清償或提存之行為，自不合提起異議之訴之要件，原告唯能以執行法院之
      執行對伊有侵害其利益之情事提起聲明異議。
  三、證據：提出田中地政事務所駁回通知書定、彰化縣政府訴願決定書、台灣省政
      府再訴願決定書、行政法院判決、存證信函各一份、掛號回執四份、彰化縣政
      府函、有應廟祠管理暨組織章程及第一屆第三次信徒大會會議記錄、簽到簿、
      委託書及信徒異動報告表等一份為證（以上均為影本）。
    理    由
一、本件原告起訴主張：被告於八十四年間對原告提起給付買賣價金之訴，經本院以
    八十四年訴字第七四九號民事判決：「被告（即本件原告）應於原告（即本件被
    告）將所有坐落彰化縣社頭鄉○○段二四０之二、祠、面積零點零零壹伍伍陸公
    頃土地移轉登記予被告之同時，給付原告一百三十一萬七千九百三十二元。」，
    嗣經原告提起上訴仍維持原審判決，駁回上訴確定在案，本件屬同時履行之對待
    給付判決，被告迄今尚未辦妥前揭土地移轉登記予原告，且係因可歸責於被告未
    備妥移轉登記必備文件，並非原告拒絕協同被告辦理登記，原告自得拒付買賣價
    金，惟被告竟向鈞院聲請強制執行，並查封原告丙○○、庚○○、攀燈燃等人所
    有之不動產，是原告自得以同時履行抗辯之事由，依強制執行法第十四條提起債
    務人異議之訴，請求撤銷鈞院八十八年執字第六六七九號執行程序等情。被告則
    以：被告曾依據前開民事判決向田中地政事務所申請所有權移轉登記予原告，經
    田中地政事務所以法院確定判決得申辦土地所有權移轉登記之權利人怠於申辦登
    記，義務人單得提出申請時，應另行取得行名義為由，認為原告不協同辦理不准
    登記，駁回備告之申請，經被告提起訴願、再訴願及行政訴訟均駁回被告之聲請
    ，被告取得之判決既已確定，即不必另行取得執行名義，亦不能再請求執行法院
    另發執行命令，被告既已為準備給付之提出，並通知原告，原告又拒絕協同辦理
    ，自應認為可以就原告之財產聲請執行。本件被告是依據民事判決聲請移轉登記
    ，自不必提出會議記錄、信徒大會紀錄及報經主管機關核備，上開文件是指兩造
    未經法院判決私下成立買賣才有提出之必要，況被告之信徒大會事後亦有正式決
    議同意依判決意旨履行，縣政府亦准予備查。又本件並無在判決後有消滅或阻礙
    債權人請求之事由，原告並未向被告為任何清償或提存之行為，自不合提起異議
    之訴之要件，原告唯能以執行法院之執行對伊有侵害其利益之情事提起聲明異議
    ，依強制執行法第十四條第一項之規定，同時履行抗辯並非得作為提起異議之訴
    之理由等語置辯。
二、按執行名義成立後，債務人如有消滅或妨礙債權人請求之事由發生，得於強制執
    行程序終結前，提起執行異議之訴，固為強制執行法第十四條所明定。惟此之所
    謂消滅或妨礙債權人請求之事由發生，前者係指執行名義成立後，有清償、提存
    、抵銷、免除、混同或解除條件成就得以消滅債權人全部請求或一部請求之事由
    發生而言。後者係指有延期履行之同意，同時履行之抗辯及留置權之行使等，足
    以阻止債權人行使請求權之事由而言（司法行政部台《56》令民第一０四六號請
    參照），故同時履行抗辯應屬得提起債務人異議之訴之事由無訛。查本件兩造間
    之給付買賣價金訴訟為有對待給付之判決，判決確定其執行名義即成立，被告已
    否履行對待給付係其得否以該判決為執行名義請求法院強制執行之要件，應屬以
    確定判決為執行名義成立後所發生之事由，故原告以被告未為對待給付為由，依
    強制執行法第十四條提起債務人異議之訴，請求撤銷強制執行程序，於法尚屬有
    據，被告辯稱原告僅得就此向執行法院提出聲明異議，疏無可採，合先敘明。
三、查原告主張被告於八十四年間對原告提起給付買賣價金之訴，經本院以八十四年
    訴字第七四九號民事判決：「被告（即本件原告）應於原告（即本件被告）將所
    有坐落彰化縣社頭鄉○○段二四０之二、祠、面積零點零零壹伍伍陸公頃土地移
    轉登記予被告之同時，給付原告一百三十一萬七千九百三十二元。」，嗣經原告
    提起上訴仍維持原審判決，駁回上訴確定在案，本件屬同時履行之對待給付判決
    ，被告迄今尚未辦妥前揭土地移轉登記予原告等情，業據提出本院八十四年訴字
    第七四九號及台灣高等法院台中分院八十五年上字第第五七八號民事判決為證，
    復為被告所是認，此部份主張堪信為真。而被告曾依據前開民事判決向田中地政
    事務所申請所有權移轉登記予原告，經田中地政事務所以法院確定判決得申辦土
    地所有權移轉登記之權利人怠於申辦登記，義務人單得提出申請時，應另行取得
    行名義為由，認為原告不協同辦理不准登記，駁回備告之申請，經被告提起訴願
    、再訴願及行政訴訟均駁回被告之聲請等情，亦據被告提出田中地政事務所駁回
    通知書定、彰化縣政府訴願決定書、台灣省政府再訴願決定書、行政法院判決附
    卷為憑，被告並於八十八年四月十九日以存證信函通知原告已將本件土地移轉登
    記之一切文件準備完竣，原告得於函文到七日內至周玉珠代書事務所辦理本件土
    地移轉登記一節，復有存證信函及掛號回郵證明在卷可考，是本件之爭點在於被
    告得否以準備給付之事情通知被告以代提出，而對被告就應返還之價金聲請強制
    執行？
四、按民法第二百三十五條後段規定，給付兼需債權人之行為者，債務人得以準備給
    付之事情，通知債權人，以代提出。苟債務人依此規定通知債權人，僅不負給付
    遲延責任而已，並不生已為給付之效力。又對待給付之判決，性質上係屬開始強
    制執行之要件，此項要件是否具備，執行法院應依職權加以審查，又債權人預示
    拒絕受領之意思或給付兼需債權人之行為者，債務人得以準備給付之事情，通知
    債權人以代提出，固為民法第二百三十五條後段所明定。惟債務人此項言詞提出
    ，其效力僅使債權人負遲延責任，債務人之債務依然存在。故對於對待給付之判
    決，若債務人僅為言詞提出，依前述說明，尚難謂已履行對待給付之判決，故本
    件被告就房屋之移轉登記，僅以準備給付之事情通知被告以代提出，尚不得開始
    強制執行，如原告拒絕受領，應另行訴請原告受領給付為當，是原告之主張，洵
    屬可採。
五、按執行名義無確定判決同一之效力者，於執行名義成立前，如有債權不成立或消
    滅或妨礙債權人請求之事由發生，債務人亦得於強制執行程序終結前提起異議之
    訴，強制執行法第十四條第二項定有明文。從而，原告於被告為對待給付之前，
    既得主張同時履行抗辯，拒絕自己之給付，其依上開規定請求撤銷本院八十八年
    度執字第六六七九號強制執行事件，就原告己○○所有坐落彰化縣社頭鄉○○段
    二四三之一地號土地暨其上建號四二０即門牌號碼彰化縣社頭鄉○○路○段三七
    七號鋼筋混凝土結構三層樓房及建號五四九鐵架造、磚造住宅未保存登記建物，
    及原告等之被繼承人潘秋風所有坐落彰化縣社頭鄉○○段二四三、二四三之三地
    號二筆土地所為之強制執行程序，即有理由，應予准許。
六、本件事證已臻明確，兩造其餘陳述及所提證據，於判決結果不生影響，無予審究
    或調查之必要，併此敘明。
七、結論：原告之訴為有理由，依民事訴訟法第七十八條，判決如主文。
中      華      民      國    八十九    年      三      月    三十一    日
                                        民事第一庭
~B法      官  黃倩玲
右為正本係照原本作成。
如對本判決上訴，應於判決送達後二十日內向本院提出上訴狀。
~B法院書記官  彭月美
中      華      民      國    八十九    年      三      月    三十一    日


司法院資訊處製作；財團法人民間司法改革基金會備份。
